【裁判字號】    96,保險,16
【裁判日期】    970321
【裁判案由】    給付保險金
【裁判全文】
臺灣板橋地方法院民事判決              96年度保險字第16號
原      告  丙○○○
訴訟代理人  蘇家宏律師
被      告  新光人壽保險股份有限公司
法定代理人  甲○○
訴訟代理人  乙○○
上列當事人間請求給付保險金事件，本院於民國97年2 月26日言
詞辯論終結，判決如下：
    主  文
被告應給付原告新台幣伍拾萬元，及自民國九十五年十一月二十
五日起至清償日止，按年息百分之十計算之利息。
原告其餘之訴駁回。
訴訟費用由被告負擔百分之九十八；餘由原告負擔。
    事實及理由
一、本件原告起訴主張：
（一）緣原告為訴外人蘇國芳之母親，訴外人蘇國芳與被告簽有
      防癌終身壽險之保險契約，被保險人蘇國芳於民國93年11
      月13日因腦幹衰竭不幸亡故，依法原告為保險繼承人，原
      告多次向被告請求支付保險金，被告卻一再藉故推辭，更
      表示此擔保金並非遺產，拒不給付。然依被告公司保單條
      款第32條規定，保險金由被保險人之法定繼承人具領，原
      告為被保險人之母親即法定繼承人，亦為保險受益人，自
      得依保險契約向被告公司申請並請求支付保險金。又原告
      已於95年11月9 日填具申請書申請理賠，被告應於95年11
      月24日前給付保險金，然被告迄今仍拒不給付，致原告權
      益損害甚鉅。
（二）原告為訴外人蘇國芳之法定繼承人，自享有系爭保險金之
      請求權：
  １、訴外人蘇國芳以自己為被保險人向被告投保防癌終身壽險
      ，保險金額為新臺幣（下同）500,000 元，並指定其父蘇
      溪水為受益人，惟原受益人蘇溪水於訴外人蘇國芳死亡前
      早已身故，因而系爭保險契約回復至無指定受益人之狀態
      。而系爭保險金應作為被保險人蘇國芳之遺產，由訴外人
      蘇國芳之法定繼承人繼承，原告為訴外人蘇國芳之母親，
      按民法第1138條之規定，係為訴外人蘇國芳之法定繼承人
      ，原告享有系爭保險金之請求權，故被告自應給付原告系
      爭保險金。
  ２、按保險法第113 條規定：「死亡保險契約未指定受益人者
      ，其保險金額作為被保險人之遺產」；系爭保險契約第32
      條約定：「本保險契約如未指定死亡保險金之受益人或指
      定之受益人於發生保險事故時已死亡者，其死亡保險金由
      被保險人之法定繼承人具領，但應提出合法之證明文件。
      」。是以於未指定受益人或指定之受益人先於保險事故發
      生前死亡時，依法其保險金額即應作為被保險人之遺產，
      由被保險人之法定繼承人具領。而系爭保險契約第32條之
      約定僅係要求申請理賠之人應提出證明文件，證明其為被
      保險人之法定繼承人，其僅為程序規定而已，並不影響實
      體權利歸屬，系爭保險契約之原受益人蘇溪水先於訴外人
      蘇國芳死亡前早已身故，故系爭保險金即為訴外人蘇國芳
      之遺產。
（三）對被告抗辯之陳述：
      系爭保險契約第32條之約定，使原告拋棄或限制其按保險
      法所享有之權利，依法該約定為無效：
  １、按保險法第111 條第1 項規定：「受益人經指定後，要保
      人對其保險利益，除聲明放棄處分權者外，仍得以契約或
      遺囑處分之」，是受益人縱經指定後，除非要保人對其保
      險利益聲明放棄處分權外，本仍得另以契約或遺囑處分，
      此為要保人之權利。次按保險法第54條之1 第2 款規定：
      「保險契約中有左列情事之一，依訂約時情形顯失公平者
      ，該部分之約定無效：二使要保人、受益人或被保險人拋
      棄或限制其依本法所享之權利者」，因而如以契約使要保
      人拋棄或限制其受益人指定權時，該部分約定即為無效，
      臺灣臺南地方法院93年度保險字第12號民事判決、臺灣高
      等法院臺南分院94年度保險上易字第12號民事判決參照。
  ２、姑不論被告主張系爭保險契約第32條約定乃為指定被保險
      人法定繼承人為死亡保險金之受益人，按保險法第112 條
      之規定，系爭保險金不得視為遺產云云，惟查系爭保險契
      約第32條之約定，在要保人未於契約內聲明拋棄其處分權
      之情況下，被告逕以片面定型化契約條款限制要保人對受
      益人之指定及變更，已顯然限制要保人依前揭保險法規定
      所可享有之權利，依保險法第54條之1 第2 款規定，系爭
      保險契約第32條應為無效，自無適用保險法第112 條規定
      之虞。縱依被告所言系爭保險金不得作為訴外人蘇國芳之
      遺產，然原告身為訴外人蘇國芳之法定繼承人，依系爭保
      險契約第32條之約定，原告亦享有系爭保險金二分之一之
      權限，故被告拒絕原告之請求，實無理由。
（四）聲明：被告應給付原告510,000 元，及自95年11月24日起
      至清償日止，按年息10%計算之遲延利息。
二、被告則以：
（一）本案應依系爭保險契約條款第32條規定，由被保險人之法
      定繼承人具領系爭保險金：
  １、按系爭條款約定：「本保險契約如未指定死亡保險金之受
      益人或指定之受益人於發生保險事故時已死亡者，其死亡
      保險金由被保險人之法定繼承人具領，但應提出合法之證
      明文件」，可知要保人已於簽訂保險契約時，指定於指定
      之受益人於發生保險事故時已死亡之情況時，由被保險人
      之法定繼承人為死亡保險金之受益人。故系爭條款除規定
      有受領之程序要件外，更確立實質有權受領保險金之人，
      既已先為指定受益人，系爭保險金依保險法第112 條「保
      險金額約定於被保險人死亡時，給付於其所指定之受益人
      者，其金額不得作為被保險人之遺產」之規定，不得視為
      遺產。查原告雖引用臺灣臺北地方法院94年度保險字第24
      號民事判決，證明保險契約於原指定之受益人先於被保險
      人死亡時，應回復至無指定受益人之狀態，惟細究上開判
      決，其係以非法定繼承人之受遺贈人，得否受領指定受益
      人已先行死亡之保險契約保險金為主要爭點，與本案係法
      定繼承人得否受領指定受益人已先行死亡之保險契約保險
      金為爭點，顯有不同。
  ２、又上開判決中該案原指定受益人先於被保險人身故，卻僅
      以「因之，系爭保險契約回復至無指定受益人狀態」之斷
      言確定受益人狀態，對於所爭契約條款第29條第4 項「受
      益人同時或先於被保險人本人身故，除要保人已另行指定
      受益人外，以被保險人之法定繼承人為本契約受益人」之
      約定，未為任何論斷或闡釋，實難認該判決係適用上開條
      款得之。另就上開條款可知該案要保人與保險人簽訂保險
      契約前，已由要保人自行指定「受益人同時或先於被保險
      人本人身故且要保人未另行指定受益人時，由被保險人之
      法定繼承人」為受益人，即依保險法第112 條規定不得將
      此保險金視為遺產，上開判決不察該案保險人與要保人之
      真意，更忽略保險法第112 條之規定，其認事用法實有違
      誤，顯不足採。
（二）按「給付之訴如係由原告主張權利者，應先由原告負舉證
      之責，若原告不能先舉證，以證明自己之事實為真實，則
      被告就其抗辯事實即令不能舉證，亦應駁回原告之請求。
      又請求履行債務之訴，除被告自認原告所主張債權發生之
      原因之事實外，應先由原告就其主張此項事實，負舉證責
      任，必須證明其為真實後，被告就其抗辯事實，始應負舉
      證責任，此為舉證責任分配之原則」，於最高法院17年上
      字第917 號著有判例。查被保險人蘇國芳之法定繼承人，
      除原告外，尚有大陸配偶廖輝，訴外人廖輝係於90年8 月
      13日與訴外人蘇國芳於大陸地區結婚，至訴外人蘇國芳於
      93年11月13日死亡前，訴外人廖輝均未入境臺灣，其是否
      存有子女實難察之。如訴外人廖輝與訴外人蘇國芳確有子
      女，則系爭保險金應由其配偶廖輝與其子女平均分配受領
      ，原告即無受領保險金之權利可言。
（三）參照保險法第5 條之規定，係被保險人或要保人約定享有
      賠償請求權之人，又同法第110 條第1 項、第111 條第1
      項、第112 條規定，由要保人或被保險人指定受益人，並
      得以契約或遺囑任意處分變更受益人，惟受益人得受領之
      保險金不得作為被保險人遺產之保障。而系爭條款是使要
      保人除保險法規定得指定受益人之情形外，另外得於訂約
      時先行指定法定繼承人於特定情形有受益權之情形，實無
      任何使原告拋棄或限制其保險法所享有權利之情事。
（四）聲明：原告之訴駁回。
三、本件原告起訴主張其為訴外人蘇國芳之母，訴外人蘇國芳與
    被告簽有防癌終身壽險之保險契約，被保險人蘇國芳於93年
    11月13日因腦幹衰竭不幸亡故，依法原告為保險繼承人，原
    告多次向被告請求支付保險金，被告卻一再藉故推辭，更表
    示此擔保金並非遺產，拒不給付，然依被告公司保單條款第
    32條規定，保險金由被保險人之法定繼承人具領，原告為被
    保險人之母即法定繼承人，亦為保險受益人，自得依保險契
    約向被告公司申請並請求支付保險金等語，被告則以前開情
    詞資為抗辯，是本件所應審究者，為原告是否得依保險契約
    向被告公司申請並請求支付保險金之問題，茲敘述如下。
四、查訴外人蘇國芳與被告簽有防癌終身壽險之保險契約，保險
    金額為500,000 元，並指定其父蘇溪水為受益人，惟原受益
    人蘇溪水於訴外人蘇國芳死亡前早已身故，而保險單條款第
    32條規定：「本保險契約如未指定死亡保險金之受益人或指
    定之受益人於發生保險事故時已死亡者，其死亡保險金由被
    保險人之法定繼承人具領，但應提出合法之證明文件」，是
    查要保人已於保險契約中指定受益人，不論為姓名或身分之
    指定，均屬已指定受益人，故無保險法第113 條之適用（財
    政部84年7 月13日台財保字第840344304 號函意旨亦同此見
    解），而本件系爭保險契約之保險單條款上揭約定，屬以法
    定繼承人之「身分」指定受益人，自屬已指定受益人。惟因
    本件保險契約原受益人蘇溪水於訴外人蘇國芳死亡前早已身
    故，如前所述，則因蘇溪水先於蘇國芳死亡，則受益人之指
    定，應依上揭約定，由蘇溪水之法定繼承人為系爭保險金之
    受益人，即以法定繼承人為受益人，而原告既為訴外人蘇國
    芳之母，其自為蘇國芳之法定繼 承人至明。
五、再查，被告雖抗辯被保險人蘇國芳之法定繼承人，除原告外
    ，尚有大陸配偶廖輝，訴外人廖輝係於90年8 月13日與訴外
    人蘇國芳於大陸地區結婚，至訴外人蘇國芳於93年11月13日
    死亡前，訴外人廖輝均未入境臺灣，其是否存有子女實難察
    之等語，惟本院依原告聲請向本院家事庭查詢有無受理廖輝
    為繼承表示之事件，係查無此事件乙節，有本院民事紀錄科
    查詢單1 件附卷可參，是已難認被保險人蘇國芳之法定繼承
    人除原告之外另有他人。況原告亦已向勞工保險局申請訴外
    人蘇國芳之勞工保險死亡給付，該局認訴外人蘇國芳於90年
    9 月13日申請大陸配偶廖輝來台探親因逾期未補件，故經內
    政部警政署入出境管理局於92年3 月6 日核定不許許可進入
    台灣地區，而認蘇國芳之配偶既未入境，且蘇國芳亦未遺有
    子女，而發給原告蘇國芳之勞工保險死亡給付，此有勞工保
    險局97年1 月24日保給命字第09710014730 號、97年2 月15
    日保給命字第09760093690 號函各1 件在卷可按，益徵原告
    為蘇國芳之唯一法定繼承人無誤，則依上揭保險單條款第32
    條約定，原告既為法定繼承人，而符合上揭約定之受益人，
    被告上開抗辯，尚不可採，從而原告因其身分為訴外人蘇國
    芳之法定繼承人而符合系爭保險契約之受益人，其得本於受
    益人之地位請求被告給付保險金之固有權利，自屬有據。
六、又按「保險人應於要保人或被保險人交齊證明文件後，於約
    定期限內給付賠償金額。無約定期限者，應於接到通知後十
    五日內給付之」，保險法第34條第1 項定有明文。查原告於
    95年11月9 日填具理賠申請書，請求被告給付系爭保險金，
    惟經被告予以拒絕給付之事實，有上開理賠申請書1 件附卷
    可稽，被告對此亦不爭執，應堪採信。足見就系爭保險金之
    給付期限，兩造並未約定，依上開法條規定，被告應自95年
    11月9 日接到上開通知後之翌日即95年11月10日起算之15日
    內給付之，最後給付期限為95年11月24日，逾期未給付者，
    即應自95年11月25日起算遲延利息。而系爭保險金為500,00
    0 元，則原告依系爭保險契約之法律關係，請求被告給付保
    險金500,000 元萬元及自95年11月25日起至清償日止，按年
    息百分之10計算之利息，為有理由，應予准許，至原告超過
    此部分之請求，則無理由，應予駁回。
七、本件判決基礎已臻明確，兩造其餘攻擊防禦方法及舉證，核
    與判決結果無影響，不再一一論列，併予說明。
八、訴訟費用負擔之依據：民事訴訟法第79條。
中    華    民    國    97    年    3     月    21    日
                  民事第三庭    法  官  邱靜琪
以上正本係照原本作成
如對本判決上訴，須於判決送達後20日內向本院提出上訴狀
中    華    民    國    97    年    3     月    21    日
                                書記官  白俊傑


司法院資訊處製作；財團法人民間司法改革基金會備份。
